Sammlung zur Geschichte der Kommunistischen Partei Deutschlands (KPD) und der Deutschen Kommunistischen Partei (DKP)
Stiftung Archiv der Parteien und Massenorganisationen der DDR im Bundesarchiv
Sammlung zur Geschichte der Kommunistischen Partei Deutschlands (KPD) und der Deutschen Kommunistischen Partei (DKP)
1945 - 1994
SgY 18
SAPMO
Bei dem Bestand SgY18 handelt es sich um eine Sammlung von Flugschriften, Handzetteln, offenen Briefen, Kurzanalysen sowie um Schriftgut von Parteitagen, Konferenzen und Wahlveranstaltungen der KPD/DKP aus dem Zeitraum von 1945 bis 1994. Die Materialien entstammen v.a. Ablagen der KPD und der Westabteilung des ZK der SED sowie aus Abgaben von Mitgliedern der DKP an das Zentrale Parteiarchiv der SED.
Kurzbeschreibung:
Geschichte der Registraturbildner
Die 1945 in allen Besatzungszonen Deutschlands zugelassene KPD bestand, nach der 1946 in der SBZ erfolgten Gründung der SED, in den westlichen Besatzungszonen / Bundesrepublik Deutschland bis zum 1956 erlassenen Verbot legal und bis 1971 illlegal weiter. Am 17. August 1956, annähernd fünf Jahre nach dem Antrag der Regierung an das Bundesverfassungsgericht in Karlsruhe, wurde das Verbot der KPD ausgesprochen. Bereits vor der Gründung der Bundesrepublik Deutschland geriet die KPD im Zeitraum bis 1956 allmählich in die politische Isolation. Das Verbotsverfahren wurde im November 1951 eröffnet. Es kam aber erst im Herbst und Winter 1954/55 in Karlsruhe zur 51- tägigen Hauptverhandlung. In einer Reihe von Gerichtsurteilen und Anordnungen der Innenminister der Länder waren noch vor dem KPD-Verbot eine Vielzahl demokratischer Organisationen bzw. Länderorganisationen demokratischer Vereinigungen verboten worden. Dazu gehörten die Freie Deutsche Jugend, der Demokratische Frauenbund Deutschlands, die Vereinigung der Sowjetfreunde, und einige Landesverbände des Kulturbundes zur demokratischen Erneuerung Deutschlands.
Zum Zeitpunkt des Verbotsurteils in Karlsruhe wurden auf Anordnung unterschiedlicher Gerichte gegen eine Reihe von Vorstandsmitgliedern der KPD Haftbefehle erlassen. Einige Mitglieder der KPD-Führung saßen bereits in Untersuchungshaft. Durch wiederholte und sich zeitlich immer mehr ausdehnende Verbote ihrer Presseorgane hatten die Kommunisten zunehmend weniger Öffentlichkeit. Das Verbot der KPD wurde vor allem damit begründet, dass die politische Zielstellung der Partei und deren marxistisch-leninistischen Grundlagen verfassungswidrig sind. Das Gericht bezog sich in seinem Urteil u.a. auf Passagen des vor den Bundestagswahlen von 1953 von der KPD verabschiedeten “Programms der nationalen Wiedervereinigung Deutschlands”. Der Urteilsspruch von 1956 deutete es im Sinne des von der Regierung veranlassten Strafrechtsänderungsgesetzes als hochverräterische Handlung. Das Karlsruher Urteil verbot nicht nur die KPD, sondern legalisierte darüber hinaus auch alle die zwischen 1951 und 1956 gegen Kommunisten ergangenen strafrechtlichen Urteile der Gerichte. In den Jahren nach 1956 nahm die Verfolgung von Kommunisten ständig zu, so dass auf ihrem Höhepunkt im Jahre 1960/61 jährlich 12000 bis 14000 Ermitlungsverfahren gegen Kommunisten eröffnet wurden, von denen jeweils etwa 500 zu Verurteilungen führten. Die mit dem Verbotsurteil ausgelösten Verfolgungsmaßnahmen drängten die KPD in die Illegalität. Dennoch waren Aktivitäten ihrer Mitglieder und ihrer Führung in den späten fünfziger und in den sechziger Jahren, vor allem ausgehend von ihrer Tätigkeit auf dem Territorium der DDR, weiterhin spürbar.
In langjährigen Aktionen bemühten sich die Mitglieder der illegalen KPD um die Aufhebung des KPD-Verbotes und die Wiederzulassung als Partei und suchten nach Möglichkeiten, insbesondere im Vorfeld von Wahlen, sich legal als Bürger am politischen Alltag der Bundesrepublik zu beteiligen.
Ende der sechziger Jahre formierten sich im demokratischen Spektrum der Bundesrepublik Deutschland neue Kräfte, deren Aktivitäten in eine für die BRD neuartige Bewegung, die “Außerparlamentarische Opposition” (APO), mündeten. Deren Aktivitäten zeigten sich im Aufschwung der Ostermärsche, in Aktionen gegen den Krieg der USA in Vietnam, in der Bewegung für die Anerkennung der DDR und in den Demonstrationen gegen die Notstandsgesetze. Besonders aktiv war dabei die Jugend und innerhalb dieser engagierten sich vor allem die Studenten. Aus deren Aktionen heraus bildete sich am 5. Mai 1968 die SDAJ. Innerhalb der APO erhielten die Kommunisten spürbare Unterstüzung für die Wiedererlangung der Legalität. Es entstanden Ausschüsse und Komitees, die für die Aufhebung des Verbotes der KPD eintraten, so in Hamburg, Hessen und in Rheinland-Pfalz. Herausragend war dabei der im März 1967 von Karl Schabrod, Franz Ahrens, Manfred Kapluck, Kurt Erlebach und Richard Scheringer gebildete “Initiativausschuss für die Wiederzulassung der KPD”. In der neuen Situation veränderten sich bei politischen Repräsentanten der Bundesrepublik Deutschland die Positionen zur Zulassung einer legalen kommunistischen Partei. Sie sprachen sich seit Mitte der sechziger Jahre dafür aus, Möglichkeiten zur Herstellung der Legalität der KPD zu prüfen. In dieser Richtung äußerten sich der damalige parlamentarische Geschäftsführer der FDP, Hans-Dietrich Genscher und Willy Brandt. Dies veranlasste den Ersten Sekretär des ZK der KPD, Max Reimann, sich mit dem Anliegen an die Bundesregierung zu wenden, das Verbot der Partei durch schrittweise Maßnahmen aufzuheben. Beim ZK der KPD wurde eine Kommission zur Verhandlung mit der Bundesregierung für die Aufhebung des KPD-Verbotes gebildet und als Verbindungsleute zur Regierung Grete Thiele, Ludwig Landwehr und Max Schäfer benannt. Am 8. Februar 1968 legte das ZK der KPD auf einer Pressekonferenz den Entwurf für ein neues Parteiprogramm vor. Diese Konferenz war zunächst vom Innenminister untersagt, das Programm beschlagnahmt und die Ausrichter der Pressekonferenz, Herbert Mies und Max Schäfer, zeitweilig inhaftiert worden. Ungeachtet dessen belebten die Aktivitäten des Initiativausschusses die Bewegung für die Aufhebung des KPD-Verbotes. Die regierenden Parteien zeigten zwar keine Bereitschaft, für die Aufhebung des Verbotes einzutreten, ließen jedoch unterschiedliche Auffassungen über die Zulassung einer legalen kommunistischen Partei erkennen. Es wurde eine Amnestie erlassen, mit der schwebende politische Verfahren eingestellt und die wegen Verstoßes gegen das KPD-Verbot und gegen die Staatsgefährdungsparagraphen Verhafteten aus der Haft entlassen wurden.
Der politische Druck der KPD und ihrer Befürworter in der Außerparlamentarischen Opposition reichte jedoch nicht aus, um das KPD-Verbot aufzuheben. In dieser Lage trafen sich am 25. September 1968 in Frankfurt/Main 51 Kommunisten, die einen Bundesausschuss zur Konstituierung einer legalen kommunistische Partei bildeten und beschlossen, die Deutsche Kommunistische Partei (DKP) zu gründen.
Der Bundesausschuss, als oberstes Leitungsorgan von einem Vorsitzenden und 29 Mitgliedern gebildet, stellte in seiner Erklärung zur Neukonstituierung einer kommunistischen Partei die Ziele und Aufgaben der Partei in der Bundesrepublik Deutschland dar. Bereits in der ersten Woche nach Veröffentlichung dieser Erklärung konstituierten sich in allen Bundesländern Landesausschüsse, denen 339 Mitglieder angehörten. Innerhalb der ersten 10 Tage hatten sich zudem in 71 größeren Städten Kreisausschüsse gebildet, die Entstehung weiterer 67 Kreisausschüsse bis zum 15. Oktober 1968 wurde angekündigt. Allein in Nordrhein-Westfalen existierten in 44 größeren Städten bzw. Kreisen Kreisausschüsse der DKP mit 840 Mitgliedern. Weitere Ausschüsse bestanden u.a. in Stuttgart, Singen, Aalen, Offenburg, Hanau, Frankfurt/Main, München, Nürnberg, Offenbach, Hannover, Braunschweig, Osterrode, Mainz, Mannheim, Bremerhafen, Kiel, Neumünster und Hamburg.
In zahlreichen Betrieben bildeten sich Betriebsausschüsse, so u.a. bei der AEG in Stuttgart, Opel Rüsselsheim, der Gießerei Meiderich, bei Henschel in Kassel und Tewes in Frankfurt/Main.
Auf seiner zweiten Tagung berief der Bundesausschuss die erste Bundeskonferenz der DKP für den 27. Oktober 1968 in der Offenbacher Stadthalle ein. Die 500 Delegierten beschlossen die Ausarbeitung des Programmes und eines Statutes durch die gewählten Kommissionen sowie die Einberufung des ersten Parteitages.
Dieser in Essen am 12. und 13. April 1969 abgehaltene Parteitag verabschiedete eine überarbeitete Grundsatzerklärung, das Statut sowie die Schieds-, Finanz- und Beitragsordnungen. Im Statut war u.a. festgelegt:
Der alle zwei Jahre stattfindende Parteitag ist das höchste Organ der Partei. Der Parteitag wählt den Vorsitzenden der DKP, seinen Stellvertreter und den Parteivorstand. Weiterin bestimmt er die Revisions- und die Schiedskommission, die jeweils aus einem Vorsitzenden und mindestens vier Stellvertretern bestehen sollen. Der Parteivorstand nimmt die Geschäfte der Partei zwischen den Parteitagen war. Aus seiner Mitte wählt er ein Präsidium. Am Sitz des Parteivorstandes sollte beim Vorsitzenden und dem stellvertretenden Vorsitzenden ein Büro des Präsidiums gebildet werden. Dieses Büro sollte ein Sekretär des Präsidiums leiten.
Beim Parteivorstand wurden zunächst folgende sechs Referate gebildet:
- Referat für Öffentlichkeitsarbeit
- Referat für Organisation
- Referat für Jugend- und Studentenpolitik
- Referat für Bundes-, Landes- und Kommunalpolitik
- Referat für Bildungsarbeit und Kulturpolitik
- Referat für Wirtschaft und Sozialpolitik
Später kamen noch folgende Referate hinzu:
- Referat für Sport
- Referat für Frauen
- Referat für Agrarpolitik
Am 20. Juni 1970 konstituierte sich in Düsseldorf der “Wirtschaftspolitische Arbeitsausschuss” beim Parteivorstand. Dieser Arbeitskreis befasste sich u.a. mit der wirtschaftlichen Lage der BRD und den Plänen von Bundesregierung und Bundesbank zu Steuerfragen.
Als ein weiterer dem Parteivorstand untergeordneter Strukturteil wurde das Pressebüro gebildet, welches den DKP-Pressedienst und weitere DKP-Informationen herausgeben sollte. Die DKP-Informationen (blauer Kopf) waren das Hauptinstrument zur Unterrichtung der Partei und der Öffentlichkeit. Sie enthielten Stellungnahmen und Argumentationen der DKP zu aktuellen Ereignissen. Der DKP-Pressedienst (roter Kopf) sollte der direkten Arbeit mit der Presse dienen. Er erschien nach Bedarf.
Die erste Beratung des Präsidiums, am 16. April 1969, orientierte die Landes- und Bezirksorganisationen der DKP darauf, entsprechend den Beschlüssen des Essener Parteitages, Delegiertenkonferenzen durchzuführen und die Landes- bzw. Bezirkvorstände zu wählen. Von den alle zwei Jahre abzuhaltenden Landesdelegiertenkonferenzen sollten zudem die Revisions- und Schiedskommissionen gewählt werden. Die Vorstände als Leitungsgremien der Landes- bzw. Bezirksorganisationen wählten Sekretariate, die sich in Sachabteilungen gliederten.
Die Struktur bei den Kreis- bzw. Gebietsorganisationen glich der auf der mittleren Ebene. Höchstes Organ dieser Ebene war die Kreis- bzw. Gebietsdelegiertenkonferenz, die einmal jährlich stattfand. Die Delegierten wurden auf den Jahreshauptversammlungen der Parteigruppen gewählt. Die Kreis- bzw. Gebietsdelegiertenkonferenz wählte die Delegierten zum Parteitag, die Delegierten zur Landes- bzw. Bezirkskonfernz sowie den Kreis- oder Gebietsvorstand, die Revisions- und die Schiedskommission. Der Vorstand wählte für seine Arbeit ein Sekretariat.
Orts- und Stadtteilorganisationen bildeten die untere Ebene. Sie wurde noch in Betriebs- und Wohngebietsgruppen untergliedert. Parteigruppen entstanden nach Bestätigung durch den übergeordneten Vorstand dort, wo mindestens drei Mitglieder tätig waren.
Bestandsgeschichte, Überlieferungslage und Bearbeitung
Es handelt sich um eine Sammlung von Flugschriften, Handzetteln, offenen Briefen, Kurzanalysen sowie um Schriftgut von Parteitagen, Konferenzen und Wahlveranstaltungen der KPD/DKP aus dem Zeitraum von 1945 bis 1994. Das Sammlungsgut entstammt v.a. Ablagen der KPD und der Westabteilung des ZK der SED. Bibliotheksgut v.a. der DKP (Zeitungen, Zeitschriften, Pressedienste) wurde, soweit möglich herausgelöst und an die Bibliothek übergeben. Plakate der DKP sind bereits bei früheren Bearbeitungen Anfang der 70er und Mitte der 80er Jahre an die Plakatsammlung abgegeben und dort eingearbeitet worden.
Der Bestand wurde zeitlich in mehreren Schritten erfasst, bewertet, geordnet und verzeichnet. Bereits 1971 erfolgte im Zentralen Parteiarchiv der SED eine vorläufige Erfassung und Gliederung nach der Organisationsstruktur. Die Reihung der Akten in den jeweiligen Ordnungsgruppen wurde nach sachlichen und chronologischen Gesichtspunhkten vorgenommen. Zunächst erfolgte die Aktenbildung nach der Provenienz, d.h. in der Reihenfolge der Bundes-, Landes- bzw. Bezirksorganisationen und innerhalb dieser eine Verzeichnung mittels chronologischer Bandserie. In einem zweiten Schritt wurde diese Gliederung bei der Bearbeitung im Jahre 1985 z.T. geändert und strenger nach territorialen Gesichtspunkten verzeichnet. In einer weiteren Bearbeitung des Bestandes, die 1998 Andreas Horn vornahm, ist diese Struktur nicht mehr verändert worden.
Umfangreiche Bestandsergänzungen erforderten im Jahr 2007 eine erneute Bearbeitung. Dabei blieb die bereits bestehende Klasssifikation erhalten und wurde nur um wenige Klassifikations- bzw. Gliederungspunkte ergänzt. Innerhalb der bestehenden Klassifikationsgruppen sind die jeweiligen Bandserien um weitere Bände ergänzt worden, ohne dabei die bereits vorhandene chronologische Reihung aufzuheben und zu verändern. Für die hinzugefügten Bände ist innerhalb der Serie eine eigene neue und ergänzende zeitliche Abfolge festgelegt worden, die sich mit der bereits vorhandenen zeitlichen Reihung z.T. überschneidet. Analog wurde bei der Ergänzung von Bandserien verfahren, die nach geografischen Gesichtspunkten bereits formiert waren.
Die Überlieferung des Archivgutes der KPD umfasst im wesentlichen den Zeitraum von 1945 bis 1969. Dabei ist die Menge des Materials des Parteivorstandes bzw. Zentralkomitees und das seiner Untergliederungen etwa gleich stark. Innerhalb der Landesleitungen der KPD sind insbesondere das Archivgut der Leitungen Nordrhein-Westfalen, Bayern und Hessen stärker überliefert. Thematisch sind besonders die Wahlkämpfe, die Stellungnahme zu weltpolitischen Problemen sowie die zu politischen, ökonomischen und sozialen Fragen der Bundesrepublik Deutschland archivisch dokumentiert. Sehr umfangreich spiegelt das Archivgut den Kampf gegen das Verbot der KPD und die politische Verfolgung der KPD-Mitglieder in den Jahren 1956 bis 1969 wider.
Das Archivgut der DKP aus dem Zeitraum von 1968 bis 1994 ist im Vergleich zu dem der KPD stärker überliefert, wobei auch bei dieser die Aktivitäten der Landesleitungen Nordrhein-Westfalen und Bayern stärker belegt sind. Die Tätigkeit des Bundesausschusses der DKP ist gegenüber den Materialien der Parteitage etwas geringer dokumentiert. Sehr dicht ist die Überlieferung der Tagungen des Parteivorstandes. Die Mehrzahl der Referate und Arbeitskreise des Parteivorstandes ist nur mit wenigen Dokumenten belegt. Relativ umfangreich ist das Referat Öffentlichkeitsarbeit repräsentiert. Thematisch sind insbesondere die Komplexe.
Bundestags-, Landtags- und Kommunalwahlen, Anerkennung der DDR, Proteste gegen den Krieg in Indochina, Atomrüstung in der BRD, Verbesserung der sozialen Lage der Bevökerung und Feiern zu Ehren von Lenin, Rosa Luxemburg, Karl Marx und Friedrich Engels widergegeben.
Der Bestand enthält Materialien auch aus der zweiten Hälfte der 70er Jahre und vereinzelt bis 1994, der zeitliche Schwerpunkt liegt jedoch zwischen 1968 und 1974/75 und umfasst 5,15 lfm.
- Sammlung zur Geschichte der Kommunistischen Partei Deutschlands (KPD) und der Deutschen Kommunistischen Partei (DKP), SgY 18
  - 1. Kommunistische Partei Deutschlands
    - 1.1. Parteivorstand und Zentralkomitee
      - Flugblätter und Flugschriften des Parteivorstandes/Zentralkomitees der KPD, 1948 - 1964, o. D.; SgY 18/
        - Flugblätter und Flugschriften des Parteivorstandes/Zentralkomitees der KPD, 1948 - 1951; SgY 18/ 1; I 10/ 7/ 1; Bd 1: 1948 - 1951 enthält u. a.: Bundestagswahlen; Wahlprogramm der KPD; Kampf gegen das Ruhrstatut; Rede Max Reimanns auf der 8. Tagung des ZK der KPD; Kampf um Haftentlassung Max Reimanns; Erklärung der UdSSR zur Konferenz der Außenminister in Paris; Kampf gegen die Remilitarisierung; Polizeiliche Durchsuchung des PV der KPD in Düsseldorf; Erhaltung des Friedens; Erklärung der Regierungsdelegation der DDR vor dem 2. Politischen Ausschuss der UN-Vollversammlung
          Düsseldorf
          UdSSR
          Reimann, Max
          Außenministerkonferenz in Paris
          Bundestagswahlen
          Frieden; Kampf um Erhaltung des
          KPD; Kampf um Freilassung Max Reimanns
          KPD; Verbot; Durchsuchung der Parteizentrale in Düsseldorf 1951
          KPD; Wahlprogramme
          Remilitarisierung; Kampf gegen die
          Ruhrstatut; Kampf gegen das
        - Flugblätter und Flugschriften des Parteivorstandes/Zentralkomitees der KPD, 1952 - 1954; SgY 18/ 2; I 10/ 7/ 2; Bd 2: 1952 - 1954 enthält u. a.: Kampf gegen die Ratifizierung des Generalvertrages und des Vertrages über die EVG; Zusammenkunft Max Reimanns mit Mitgliedern und Funktionären der SPD in Solingen; Bundestagswahlen; Kampf gegen soziale Ungerechtigkeit
          Solingen
          EVG; Kampf gegen die Ratifizierung des Generalvertrages und des Vertrages über die EVG
          Krise; wirtschaftliche und soziale
          SPD; Zusammenarbeit/Treffen mit KPD
        - Flugblätter und Flugschriften des Parteivorstandes/Zentralkomitees der KPD, 1955 - 1958; SgY 18/ 3; I 10/ 7/ 3; Bd 3: 1955 - 1958 enthält u. a.: Kampf gegen Remilitarisierung und Wirtschaftskrise; Verbot der KPD; Stärkung der Gewerkschaften; Wahlprogramm der KPD zu den Bundestagswahlen; Manifest und Thesen des Parteitages der KPD; Aufstand in Ungarn; Erklärung von Vertretern der kommunistischen und Arbeiterparteien der sozialistischen Länder in Moskau; 40. Jahrestag der Oktoberrevolution in Rußland
          Moskau
          Rußland
          Ungarn
          Aufstand in Ungarn 1956
          KPD; Gewerkschaftspolitik
          KPD; Kampf gegen das drohende Verbot
          Oktoberrevolution in Rußland; Jahrestag der
        - Flugblätter und Flugschriften des Parteivorstandes/Zentralkomitees der KPD, 1959 - 1964, o. D.; SgY 18/ 4; I 10/ 7/ 4; Bd 4: 1959 - 1964, o. D. enthält u. a.: Manifest der KPD; Betriebsrätewahlen; Aufhebung des Verbotes der KPD; Briefe des ZK der KPD an die Konferenz der Außenminister in Genf und an die Regierung der BRD; Bauernpolitik der KPD; 43. Jahrestag der Oktoberrevolution in Rußland; Bau der Mauer in Berlin; Bundestagswahlen; Schulpolitische Forderungen der KPD; Kampf für Abschluss eines Friedensvertrages mit Deutschland
          Genf
          Außenministerkonferenz (Frankreich, Großbritannien, UdSSR, USA) in Genf
          Betriebsrätewahlen
          Friedensvertrag mit Deutschland
          KPD; Bauernpolitik
          Mauer, Bau der
        - Flugblätter und Flugschriften des Parteivorstandes/Zentralkomitees der KPD, 1945-1955; SgY 18/ 121; Bd 5: 1945-1955 enthält u.a.: Einsetzung eines christlich-demokratischen Oberbürgermeisters von Düsseldorf; Grundsätze, Ziele, Statuten und Manifest der Sozialistischen Einheitspartei Deutschlands (SED); Verbote und Maßnahmen gegen die KPD in der amerikanischen Besatzungszone; Wahlprogramm der KPD 1949; Brief von Wilhelm Elfes an Konrad Adenauer; Marshallplan; Bertold Brecht an die deutschen Künstler und Schriftsteller 1951; Bauernhilfsprogramm der KPD; Appell des Ständigen Ausschusses der gesamtdeutschen Arbeiterkonferenzen; Einschätzung der Volksbewegung gegen die Pariser Verträge durch Paul Verner 1955
          Elfes, Wilhelm
          Adenauer, Konrad
          Brecht, Bertold
          Verner, Paul
        - Flugblätter und Flugschriften des Parteivorstandes/Zentralkomitees der KPD, 1956-1970; SgY 18/ 122; Bd 6: 1956-1970 enthält u.a.: Dokumente und Erklärungen vom 16. Juni - 24. Juli 1956; Internationale Juristen zum Verbotsprozess gegen die KPD; Wahlprogramm der KPD (März 1957); Gemeinschaft kriegserfahrener Jahrgänge der Bundesrepublik Deutschlands; Jahrgang 1922er gegen die Einberufung in die Bundeswehr; Gutachten von Herbert Kröger(Berlin) zur Möglichkeit einer Aufhebung des KPD-Verbotes vom 17. August 1956; Kommunistische Wahlgemeinschaft (KWG) 1961; Max Reimann an Willy Brandt (1964); Politbüro des ZK der KPD zu Aktivitäten von Robert Havemann; 10 Jahre Verbot der KPD; Rede Hans Magnus Enzensbergers anlässlich der Verleihung des Kulturpreises der Stadt Nürnberg; Arno Behrisch an Willy Brandt; Attentat auf Rudi Dutschke; Neonazismus und Notstandsgesetze 1967/68; Ereignisse in der CSSR im Auguat 1968; Max Reimann an die Fraktionen des Bundestages zur Aufhebung des KPD-Verbots und zum Programmentwurf der KPD vom 8. Februar 1968 in Frankfurt/Main; Internationale Beratung der kommunistischen und Arbeiterparteien in Moskau 1969
          Nürnberg
          CSSR
          Frankfurt/Main
          Berlin
          Bundesrepublik Deutschland
          Kröger, Herbert
          Brandt, Willy
          Havemann, Robert
          Enzensberger, Hans Magnus
          Behrisch, Arno
          Dutschke, Rudi
    - 1.2. Landes-, Bezirks-, Kreis-, Orts- und Stadtteilleitungen, Betriebs- und Wohnparteigruppen
      - 1.2.1. Hamburg
        - Flugblätter, Flugschriften und Handzettel der Landesorganisation Hamburg, auch von Einzelpersonen und Wählergemeinschaften, 1945 - 1969, o. D.; SgY 18/
          - Flugblätter, Flugschriften und Handzettel der Landesorganisation Hamburg, auch von Einzelpersonen und Wählergemeinschaften, 1945 - 1956; SgY 18/ 5; I 10/ 7/ 5; Bd 1: 1945 - 1956 enthält u. a.: Bundestags-, Landtags- und Bürgerschaftswahlen; Volksbegehren für ein demokratisches Deutschland; Streik der Hafenarbeiter; Aufruf von Otto Buchwitz an die SPD
            Hamburg
            Buchwitz, Otto
            Bürgerschaftswahlen in Hamburg
            Gewerkschaften; Jugendkonferenz des DGB
            Landtagswahlen in Hamburg
            SPD; Offene Briefe der KPD an die
            Streik; Hamburger Hafenarbeiter-
            Volksbegehren für ein demokratisches Deutschland
          - Flugblätter, Flugschriften und Handzettel der Landesorganisation Hamburg, auch von Einzelpersonen und Wählergemeinschaften, 1957 - 1961; SgY 18/ 6; I 10/ 7/ 6; Bd 2: 1957 - 1961 enthält u. a.: Bundestags- und Bürgerschaftswahlen; Kampf gegen Verschlechterung der sozialen Lage der Bevölkerung; Friedensmanifest der kommunistischen und Arbeiterparteien; 40. Jahrestag der Gründung der KPD; Bundesjugendkonferenz des DGB in Kassel; Verbot der KPD; 75. Geburtstag Ernst Thälmanns; Konferenz der Außenminister Frankreichs, Großbritanniens, der UdSSR und der USA in Genf
            Kassel
            Thälmann, Ernst
            KPD; Jahrestag der Gründung
          - Flugblätter, Flugschriften und Handzettel der Landesorganisation Hamburg, auch von Einzelpersonen und Wählergemeinschaften, 1962 - 1969, o. D.; SgY 18/ 7; I 10/ 7/ 7; Bd 3: 1962 - 1969, o. D. enthält u. a.: Sturmflutkatastrophe in Hamburg; Kampf gegen Remilitarisierung und Notstandsgesetze in der BRD; Parteitag der SPD in Köln; 21. Tagung des ZK der KPD; Betriebsrätewahlen; Stärkung der Gewerkschaften; Parteitag der KPD; Auswirkungen des KPD-Verbotes
            Köln
            KPD; Auswirkungen des Verbots
            KPD; Parteitage
            Notstandsgesetze, Kampf gegen die NPD
            SPD; Parteitage
            Sturmflut in Hamburg